臺灣高等法院刑事判決
109年度上訴字第1168號
上  訴  人  臺灣桃園地方檢察署檢察官
上  訴  人  
即  被  告  王欣逸


選任辯護人  陳志峯律師
            李庚道律師
上  訴  人  
即  被  告  林泓嶸



選任辯護人  顏碧志律師
上  訴  人  
即  被  告  林政豪

                    住○○市○○區○○路000號0樓        選任辯護人  何彥勳律師(法扶律師)          
被      告  陳露  


選任辯護人  張立達律師
上列上訴人等因被告等殺人等案件，不服臺灣桃園地方法院107
年度重訴字第21號，中華民國108年12月31日第一審判決（起訴
案號：臺灣桃園地方檢察署105年度偵字第18349號，105年度少
連偵字第160號，移送併辦案號：106年度少連偵字第102號），
提起上訴，本院判決如下：
    主  文
原判決撤銷。
甲○○成年人共同故意對少年犯殺人罪，處有期徒刑拾柒年。扣案
之西瓜刀壹支（本院109年保字第748號編號3）沒收。 
丙○○成年人共同故意對少年犯殺人罪，處有期徒刑拾伍年。
丁○○成年人共同故意對少年犯殺人罪，處有期徒刑拾陸年。
戊○成年人共同故意對少年犯殺人罪，處有期徒刑拾貳年。
    犯罪事實
一、甲○○與丙○○、戊○係朋友，均係成年人，丙○○與戊○於下列行
    為時，係男女朋友。緣少年葉○榮（民國00年0月生，真實姓
    名年籍詳卷）為戊○之表弟，與少年李○祖（89年10月生，真
    實姓名年籍詳卷）有毒品糾紛，李○祖又放話欲找其「輸贏
    」，葉○榮於105年7月21日晚間7時21分許，以撥打電話、傳
    送臉書訊息之方式，告知正在新北市萬里區度假之戊○此事
    ，戊○遂轉知一同度假之丙○○、甲○○，其等議定要糾人持械
    猛力攻擊以與李○祖「輸贏」之犯罪計畫後，丙○○即持刀、
    甲○○持鋁棒，由丙○○駕駛車牌號碼000-0000號自用小客車，
    搭載甲○○、戊○自新北市萬里區返回桃園市，戊○並告知葉○
    榮，要其前往桃園市蘆竹區光明路河濱公園會面，於駕車返
    回桃園市途中，甲○○即依上開議定之犯罪計畫，撥打電話與
    成年友人丁○○，要其找人持械幫忙處理，丁○○遂依此攜帶木
    棒，駕駛車牌號碼0000-00號自用小客車，搭載邀集而來持
    械處理之成年人王鳴逸（為甲○○之兄，攜帶甲○○所有之西瓜
    刀前來）、成年友人「阿勇」（攜帶球棒前來），於同日夜
    間10時許，前來桃園市蘆竹區光明路河濱公園，兩車會合後
    ，戊○依上開議定之犯罪計畫，要葉○榮於同日夜間10時1分
    及3分許，撥打電話與李○祖約定見面，以與對方輸贏，李○
    祖不疑有他，與之約定在桃園市蘆竹區奉化路104巷口附近
    見面。確認約定後，兩車即一同前去該處，見李○祖依約帶
    同少年曲○偉（真實姓名年籍詳卷，行為時年14歲）、林○俊
    （真實姓名年籍詳卷，行為時15歲）、林志杰等人在場（下
    稱李○祖等4人），甲○○、丙○○、戊○、丁○○、王鳴逸、「阿
    勇」等人雖無殺人之直接故意，但均可預見集眾人之力，分
    持球棍、刀械等兇器，朝被害人猛力揮打、揮砍，因被害人
    被眾人包圍，難以脫逃，故遭眾人在密集時間內以球棍、刀
    械等猛力攻擊相加，極可能傷及身體重要器官導致死亡，仍
    執意為之，縱發生死亡之結果，仍不違反其等之本意，而共
    同基於殺人之不確定故意，仍按上開犯罪計畫，不由分說，
    甲○○持鋁製球棒、丙○○持刀、丁○○持木製球棒、王鳴逸持西
    瓜刀、「阿勇」持球棒、葉○榮持甩棍，下車朝李○祖等4人
    衝去，李○祖等4人見狀，立即逃跑，葉○榮則一路追趕李○祖
    ，曲○偉因行動不便，遭甲○○、丙○○、丁○○、王鳴逸、「阿
    勇」等人追上包圍，於同日夜間10時8分57秒，丙○○持刀朝
    曲○偉手臂部位由上往下揮砍1下，於8分58秒，「阿勇」持
    球棒揮擊曲○偉手臂部位1下，於8分59秒，丁○○、「阿勇」
    持球棒朝曲○偉之手臂、背部各揮擊1下，於9分，「阿勇」
    持球棒揮擊曲○偉之背部1下，於9分1至3秒，王鳴逸持刀朝
    曲○偉之背部揮砍1下，以腳踹踢2下，於9分4秒，「阿勇」
    持球棒朝曲○偉之腰部，丁○○持球棒朝曲○偉之頭部各揮擊1
    下，於9分5秒，丁○○、「阿勇」各持球棒朝曲○偉之身體揮
    擊，丁○○朝曲○偉之背部揮擊一下，丙○○以腳踹踢曲○偉之下
    肢部位1下，於9分7秒，「阿勇」持球棒朝曲○偉之身體背部
    揮擊1下，於9分8秒，甲○○持球棒由上而下朝曲○偉頭部揮擊
    1下，此時曲○偉即向地面傾倒，以手支撐身體，於9分9秒，
    甲○○再持球棒朝曲○偉頭部揮擊1下，曲○偉完全倒臥在地後
    ，於9分10秒、11秒、12秒、13秒，甲○○仍持球棒朝曲○偉頭
    部揮擊共4下，於9分14秒、16秒、17秒，甲○○仍持球棒朝曲
    ○偉身體背部揮擊共3下，之後始與丙○○、王鳴逸、丁○○、「
    阿勇」等人逕自離去。甲○○、丙○○、丁○○、王鳴逸、「阿勇
    」等人，在同日晚間10時8分57秒至9分17秒短短20秒內，合
    力對曲○偉為密集、猛力之持械揮打、揮砍等攻擊行為，曲○
    偉受此重創，於同日夜間10時37分送至敏盛綜合醫院（下稱
    敏盛醫院），到院前即已呼吸心跳停止，並診斷出背部有2
    處10公分以上深處撕裂傷(深可見內臟)、左側第三、四肋骨
    骨折、肺部撕裂傷併大量氣血胸、顱骨骨折併顱內出血、腹
    腔內大量出血等傷害，雖經緊急救治恢復生命現象，仍始終
    處於重度昏迷狀態，於翌（22）日凌晨2時5分許，轉入長庚
    醫療財團法人林口長庚紀念醫院（下稱林口長庚醫院），繼
    續接受手術、治療，同年11月16日自林口長庚醫院轉入中壢
    長榮醫院（下稱長榮醫院）加護病房，106年1月11日再度轉
    送林口長庚醫院接受氣切及小腸灌食管置放手術，於同年1
    月13至14日快速惡化，最終因中樞神經性休克與呼吸性休克
    ，於106年1月14日上午10時53分許在林口長庚醫院死亡。嗣
    警據報前往現場調閱監視器畫面，並扣得前揭甲○○所有用以
    砍殺曲○偉犯罪所用之物，而循線查悉上情（王鳴逸共犯部
    分，原審通緝中，葉○榮前揭單獨持甩棍追擊李○祖成傷部分
    ，原審少年法庭裁定交付保護管束，並命為勞動服務，就曲
    ○偉死亡部分，則認為並無共同參與之犯意，「阿勇」之人
    未據起訴）。
二、案經被害人曲○偉之母乙○○訴由桃園市政府警察局蘆竹分局
    報告臺灣桃園地方檢察署檢察官偵查後起訴及移送併辦。
    理  由
一、證據能力部分：上訴人即被告甲○○、丁○○經合法傳喚無正當
    理由未到庭，據其等於原審審理時所述，對於下列所引用之
    供述及非供述證據，證據能力俱無爭執（見原審卷㈡第201至
    261頁），經本院依法踐行調查證據程序，檢察官及其等辯
    護人亦均不爭執各該證據之證據能力（見本院卷㈠第232至24
    6頁，卷㈡第88至103頁），且亦查無依法應排除其證據能力
    之情形，是後述所引用證據之證據能力均無疑義。按刑事訴
    訟法第159條之5立法意旨，在於確認當事人對於傳聞證據有
    處分權，得放棄反對詰問權，同意或擬制同意傳聞證據可作
    為證據，屬於證據傳聞性之解除行為，如法院認為適當，不
    論該傳聞證據是否具備刑事訴訟法第159條之1至第159條之4
    所定情形，均容許作為證據，不以未具備刑事訴訟法第159
    條之1至第159條之4所定情形為前提。此揆諸「若當事人於
    審判程序表明同意該等傳聞證據可作為證據，基於證據資料
    愈豐富，愈有助於真實發見之理念，此時，法院自可承認該
    傳聞證據之證據能力」立法意旨，係採擴大適用之立場。蓋
    不論是否第159條之1至第159條之4所定情形，抑當事人之同
    意，均係傳聞之例外，俱得為證據，僅因我國尚非採澈底之
    當事人進行主義，故而附加「適當性」之限制而已，可知其
    適用並不以「不符前四條之規定」為要件（最高法院104年
    度第3次刑事庭會議決議意旨參照）。本判決所引用下列之
    供述或非供述證據之證據能力，檢察官、上訴人即被告丙○○
    、被告戊○及其等辯護人於言詞辯論終結前均未爭執其證據
    能力（見本院卷㈠第232至246頁，卷㈡第88至103頁），本院
    審酌上開證據調查製作時之情況，並無違法不當之情事，認
    以之作為證據應屬適當，揆諸前揭說明，自均具有證據能力
    。　　　　　
二、甲○○、丁○○經合法傳喚無正當理由不到庭，依其等於原審審
    理時所述，均矢口否認有共同殺人犯行，甲○○辯稱：當初只
    是想教訓曲○偉，沒有要殺害曲○偉之意思，也沒有想過曲○
    偉會死掉云云，丁○○辯稱：伊雖有對曲○偉持木棒攻擊，但
    木棒非殺傷力高之致命工具，也非攻擊致命部位，伊與曲○
    偉素不相識，無任何糾紛，並無殺人動機，又係自行停手，
    呼求大家離去而未加以追擊，本件係甲○○自行猛烈毆打曲○
    偉頭部之行為造成死亡結果，與伊無關云云。訊據丙○○、戊○亦矢口否認有共同殺人犯行，丙○○辯稱：當日事主為葉○榮
    、李○祖，伊不認識曲○偉，更無任何嫌隙，主觀上無殺人之
    故意，且丁○○、王鳴逸、「阿勇」均係甲○○所找來，甲○○尚
    持葉○榮之手機與李○祖通話，到現場後，亦係甲○○第一個衝
    下車，可知本案係因甲○○主動欲為葉○榮出頭，伊非居於主
    導地位，伊僅有持模型刀揮砍曲○偉身體、腳踢各1下，並非
    致命部位，此後即停手再無攻擊曲○偉之行為，伊僅有傷害
    犯意，未料原先去追打李○祖之甲○○突然衝入以球棒毆打曲○
    偉，於曲○偉倒地後仍持續毆打其頭部，終致曲○偉日後因頭
    部傷勢嚴重而死亡，伊對於甲○○多次毆打曲○偉，致曲○偉死
    亡之結果實難預見，不能令伊就曲○偉之死亡結果負責云云
    ；戊○辯稱：伊並未要求甲○○去處理葉○榮與李○祖之糾紛，
    係甲○○接獲朋友訊息，加上其先前主導談和之事，且丙○○、
    甲○○先前均曾介入葉○榮與李○祖之糾紛，當日才會前往處理
    ，並非要去報仇，伊雖曾轉達葉○榮之訊息給丙○○、甲○○，
    但未參與討論，對引發本件衝突導致曲○偉死亡，均非伊所
    能預見云云。然查：
　  ㈠本件係因葉○榮與李○祖間有毒品糾紛，李○祖放話要與葉○
      榮「輸贏」，葉○榮於上開時間，將此情轉知表姊戊○，戊○遂告知丙○○、甲○○，丙○○即駕車搭載甲○○、戊○，返回桃
      園市蘆竹區光明路河濱公園與葉○榮會面，甲○○於搭車返
      回桃園市途中，有打電話邀集丁○○，丁○○遂駕車搭載王鳴
      逸、「阿勇」前來河濱公園，兩車會合後，由葉○榮撥打
      電話約李○祖見面。確認約定後，兩車即前往上開見面地
      點，見李○祖等4人在場，甲○○持鋁製球棒、丙○○持刀、丁○○持木製球棒、王鳴逸持西瓜刀、「阿勇」持球棒、葉○
      榮持甩棍，下車朝李○祖等4人衝去，李○祖等4人見狀立即
      逃跑，葉○榮即一路追趕李○祖，曲○偉則因行動不便，遭
      甲○○、丙○○、丁○○、王鳴逸、「阿勇」等人追上包圍。甲○○、丙○○、丁○○、王鳴逸、「阿勇」等人，即在同日晚間
      10時8分58秒至9分17秒之時間內，對曲○偉為上開密集之
      持械揮打、揮砍等攻擊行為。以上各情，為甲○○、丙○○、
      戊○、丁○○分別於原審及本院審理時所坦認（見原審105年
      度訴字第760號卷㈠第27至30、45至48、102至107、109至1
      12、117至121、184至188頁）。核與同案共犯王鳴逸於原
      審之陳述（見原審105年度訴字第760號卷㈠第127至130頁
      ），以及同案少年葉○榮於偵查、原審少年法庭之陳述（
      見105年度少連偵字第160號卷第13至115頁，原審105年度
      少調字第820號卷第3至8頁）相符。且分經李○祖、林○俊
      、林志杰等人於原審審理時陳述屬實（見原審卷第47至61
      、102至113頁）。依卷附戊○持用門號0000000000號之通
      聯紀錄（見105年度少連偵160卷第1、33頁，原審105年度
      訴字第760號卷㈠第202頁反面），確實當日夜間7時21分許
      ，有接獲葉○榮所持門號0000000000號來電，通話時間為4
      0秒，斯時機地台位置在新北市萬里區，當日夜間9時45分
      許，戊○撥打給葉○榮，通話時間為11秒，基地台位置在桃
      園市蘆竹區南昌路，此與葉○榮前揭於少年法院調查時所
      述，與李○祖有毒品糾紛，李○祖欲找其「輸贏」，當日才
      撥打電話告知戊○，之後戊○搭乘上開車輛自新北市萬里區
      返回桃園市，並與葉○榮約定會合等情相符。又依葉○榮上
      開持用門號之通聯紀錄（見105年度少連偵160卷第41頁，
      原審105年度訴字第760號卷㈠第192頁反面），其於同日晚
      間10時1分、10時3分許，確有致電李○祖所持門號0000000
      000號，通話時間各為35秒、174 秒，基地台位置在桃園
      市蘆竹區南昌路，此與葉○榮前揭於少年法院調查時所述
      ，兩車會合後，其與李○祖約定當天見面之情形相符。另
      依卷附丁○○所持用之門號0000000000號、甲○○持用門號00
      00000000號、王鳴逸所持門號0000000000號（見原審105
      年度訴字第760號卷㈠第142至154、156至171、173至182頁
      ）之通聯紀錄，甲○○於當日晚間8時28分許，基地台位置
      在新北市萬里區，丁○○於當日晚間9時23分許，有與甲○○
      通話，通話時間為36秒，斯時甲○○之基地台位置在新北市
      林口區，丁○○之基地台位置在桃園市蘆竹區中山路，且丁○○與甲○○為上開通話後，旋即於晚間9時24分、26分、32
      分，接獲王鳴逸之來電，斯時丁○○之基地台在桃園市蘆竹
      區中山路、蘆竹區南祥路，王鳴逸之基地台各在桃園市桃
      園區春日路、桃園區經國路、蘆竹區南祥路，可以佐證甲○○前揭原審審理時所述，是在搭車返回桃園市之途中，撥
      打電話邀丁○○駕車前來處理糾紛等情。又曲○偉遭甲○○、
      丙○○、丁○○、王鳴逸、「阿勇」等人追上包圍後，分別持
      球棒、刀械為上開攻擊行為之情形，亦據本院勘驗現場監
      視器錄影光碟無訛，有本院勘驗筆錄可按（見本院卷㈠第2
      19至222頁）。且本件扣案之西瓜刀，經送鑑定結果，其
      上血跡之男性DNA-STR型別與曲○偉相符，有桃園市政府警
      察局蘆竹分局106年2月13日蘆警分刑字第1060001648號函
      暨所附勘察紀錄表、內政部警政署刑事警察局鑑定書可按
      （見原審105年度訴字第760號卷㈡第12至21頁反面）。是
      此部分事實，可以認定。
　　㈡曲○偉前揭受圍毆攻擊後，於當日夜間10時37分送敏盛醫院
      急救，到院前呼吸心跳停止，經診斷出背部有2處10公分
      以上深處撕裂傷(深可見內臟)、左側第三、四肋骨骨折、
      肺部撕裂傷併大量氣血胸、顱骨骨折併顱內出血、腹腔內
      大量出血，經急救後恢復生命現象，仍處於昏迷狀態，翌
      （22）日凌晨2時5分許，轉入林口長庚醫院加護病房，住
      院診斷為大腦及小腦多處顱內出血、蜘蛛膜下出血、大腦
      水腫合併腦中線偏移及脫疝、多處顱骨骨折、深度昏迷合
      併雙側瞳孔放大、腹部穿刺傷合併左側橫隔膜破裂、後腹
      膜腔水腫、左肺撕裂傷合併左側血胸，當日先接受肺部橫
      隔膜修補及開顱移除腦內血塊手術，又分別於7月25日、8
      月2日接受腹部手術。於11月16日，轉至長榮醫院加護病
      房住院治療，當時呈現呼吸衰竭依賴呼吸器、肺炎、腦部
      傷口感染、貧血、尿崩症。於106年1月11日，轉至林口長
      庚醫院第二外科加護病房，接受氣切及小腸灌食管置放手
      術，斯時仍呈現深度昏迷合併雙側瞳孔放大、顱內出血術
      後合併部分顱骨缺損及頭皮傷口癒合不良、無自主呼吸合
      併呼吸器依賴、長期臥床、長期昏迷需鼻胃管灌食、疑似
      肺炎狀態，需接受藥物及呼吸器使用治療，於同年1月13
      至14日病情快速惡化，經積極治療，仍於106年1月14日上
      午10時53分死亡等情，有長榮醫院診斷證明書、敏盛醫院
      診斷證明書、林口長庚醫院診斷證明書、敏盛醫院急診啟
      動外傷小組紀錄單及急診病歷、中壢長榮醫院106年2月14
      日長榮醫字第10602022號函暨所附病歷、林口長庚病歷影
      本、106年1月24日敏總（醫）字第20170383號函暨所附意
      見表、林口長庚醫院106年3月1日（106）長庚院法字第01
      06號函等附卷可稽（見臺灣桃園地方檢察署106 年度相字
      第140號卷第19至21、46-1至57頁反面、59至80頁，林口
      長庚醫院病歷影卷第1至189頁反面，原審105年度訴字第7
      60號卷㈡第8至9、22頁）。經檢察官協同法醫相驗、解剖
      ，並調取病歷作死因鑑定結果：曲○偉因遭人毆打，造成
      頭部外傷併顱骨骨折與硬膜下出血，併發腦死與支氣管炎
      ，導致中樞神經性休克及呼吸性休克而死亡，死亡方式為
      他殺，且曲○偉背部刺創併肺部、橫隔膜刺創與氣血胸經
      治療後，留下局部沾黏現象，嚴重程度雖不如頭部，但仍
      會損及呼吸功能，對死因也是要負少部分責任等情，有臺
      灣桃園地方檢察署106年1月14日相驗筆錄、106年1月19日
      解剖筆錄、檢驗報告書及照片、法務部法醫研究所106年3
      月8日法醫理字第10600004920號函暨所附解剖報告書暨鑑
      定報告書可稽（見106年度相字第140號卷第17、22、27至
      44、82至86頁）。依鑑定人己○○於本院審理時所述：因為
      這剛開始有頭部外傷加上背部刺傷，兩種同時作用，可能
      會造成休克並引起中樞神經問題，伊的意思是這兩種同時
      都有引起他後來腦部的病變，（意思是背部及橫隔膜刺創
      傷也是造成腦部病變以及中樞神經休克死亡的原因嗎？）
      對…在前階段期間引起腦部昏迷的程度，兩者應該差不多…
      因為他是從一開始就昏迷了，（導致長期昏迷的原因）伊
      認為兩個都要負責，因為最後看的時候，腦部大部分都壞
      死，當然是功能很差，整個腦實質都有缺血現象，會造成
      缺血一個是頭部外傷，可能會腦壓增加，阻礙心臟血液進
      來，另外一個是肺臟刺傷造成出血，可能會引起出血性休
      克，血流多的時候都會休克，休克本身就是組織灌流不好
      ，意思是供給到各臟器的氧或營養、血液減少，與此時也
      會影響到腦，也就是說一個是頭部外傷，一個是刺傷休克
      的血壓降低，也是造成大腦缺血原因，這兩者因為是同時
      表現或同時發生，難以判斷何者，應係兩者共同負責…他
      在到急診到開刀的那斷時間，就開始的幾天，當時休克已
      經產生腦部問題…應該是頭部和背部兩者共同造成腦缺血
      ，有點類似腦死的情形，因為他一直靠呼吸器維持生命，
      絕對是一直在昏迷，若當時將呼吸器拔除他大概也不行了
      ，伊的意思是，這兩個因素共同造成腦死併發吸入性肺炎
      ，伊認為兩個因素對死因是共同，至於孰輕孰重，伊當時
      僅考慮最後的病變程度，肺臟刺傷處好回來了，該部分程
      度較輕，腦則一直維持在那個狀態，硬要伊講的話，兩個
      之間可能腦的傷佔死因百分之55到60，刺傷的程度大約是
      百分之40到45，伊認為在一開始的那幾天就已經腦死，但
      型態會慢慢轉變，到後來變成爛爛的，開始時還不是這個
      狀態，用顯微鏡也可以看出當時的狀況已經不好了，伊看
      的是最後的結果等語（見本院卷㈡第80至87頁）。是細繹
      曲○偉前揭診療過程以及死因鑑定結果，可知曲○偉受圍毆
      攻擊後，即因呼吸心跳停止呈現腦死之昏迷狀態，則前揭
      持器械猛力重擊造成之頭部外傷併顱骨骨折與硬膜下出血
      、背部刺創併肺部、橫隔膜刺創與氣血胸，二者相互結合
      ，俱屬造成曲○偉腦死之原因，即使送醫急救，僅係恢復
      生命現象，但仍處於腦死之重度昏迷，故之後的療程，也
      僅係維持生命跡象、延遲死亡結果之發生而已。故前揭圍
      毆攻擊之行為，與曲○偉之死亡結果間，具有相當之因果
      關係，至為明確。 
　　㈢按共同正犯，在合同之意思內各自分擔犯罪行為之一部，
      相互利用他人之行為，以達其犯罪之目的者，即應對全部
      所發生之結果，共同負責，自無分別何部分之傷，孰為下
      手人之必要。本件係為處理李○祖放話要與葉○榮「輸贏」
      之糾紛，葉○榮將此事告知戊○，戊○又告知丙○○、甲○○，
      已如前述。其等已明知對方要與之「輸贏」，顯然就知道
      意在挑釁，以戊○與丙○○、甲○○當時在新北市萬里區度假
      ，對此竟無任何閃避之舉，反而是暫停度假，特意驅車前
      來桃園市處理該糾紛，則其等在討論處理此等糾紛之時，
      顯然就有要糾眾暴力相向以與對方輸贏之意，也正因此之
      故，甲○○才會在駕車前往桃園市途中，有如前述撥打電話
      聯繫丁○○，而由丁○○駕車載人前來會合，以一同處理該糾
      紛之舉。再者，前揭攻擊行為時，甲○○持鋁製球棒，丙○○
      持刀，丁○○持木製球棒，王鳴逸持西瓜刀，「阿勇」持球
      棒、葉○榮持甩棍，已如前述。則若非事先就已經議定好
      ，要糾人持械以暴力方式與對方輸贏，豈會特別備妥上開
      器械前來。再者，丙○○、丁○○所駕車輛駛抵約定會面地點
      後，根本未與李○祖等4人有何交談動作，甲○○、丙○○、丁○○、王鳴逸、「阿勇」、葉○榮等人即持上開器械朝見李○
      祖等4人衝去，已據李○祖、林○俊、林志杰等人於原審審
      理時陳述明確如前。則若非本件已經議定要糾集數人持械
      與對方輸贏之犯罪計畫，豈會一駛抵會面地點，即不由對
      方辨明分說，參與之人就立刻持械衝下車向前，而有如前
      述要與對方暴力相向之輸贏舉措。也正因此之後，即使未
      能包圍到本件糾紛之主要對象李○祖，而係與李○祖在場之
      友人曲○偉，甲○○、丙○○、丁○○、王鳴逸、「阿勇」等人
      ，仍按原先議定糾眾持械與對方輸贏犯罪計畫，在前揭短
      短之20秒時間內，立即動手合力對曲○偉為密集之持械揮
      打、揮砍等猛力攻擊行為，其理甚明。是甲○○、丙○○、戊○、丁○○均辯稱當天只是找對方談糾紛，並無糾眾持械與
      對方輸贏之犯罪計畫，前揭器械是原本就放在車內防身云
      云，顯然與上開客觀實情不符，委無足取。本件持與對方
      輸贏犯罪計畫所使用之器械，屬質地堅硬之鈍、銳器，為
      足以對人之生命產生威脅之兇器，參與該等犯罪計畫謀議
      之甲○○、丙○○、戊○、丁○○、王鳴逸、「阿勇」等人，均
      為智識正常之成年人，有相當社會經歷，當可預見集眾人
      之力，分持上開器械朝人體毆打、揮砍，因被害人被眾人
      包圍，難以脫逃，故遭眾人在密集時間內，合力以球棍、
      刀具等器械猛力攻擊相加，極可能傷及身體重要器官導致
      死亡之結果，自為其等犯罪計畫內可預期之範圍。是依前
      揭共犯理論之說明，參與此等糾眾持械猛力攻擊以與對方
      輸贏犯罪計畫謀議之甲○○、丙○○、戊○、丁○○、王鳴逸、
      「阿勇」等人，自應就前揭對曲○偉之圍毆攻擊行為所致
      之死亡結果，負共同正犯之責。
　　㈣丙○○、丁○○雖辯稱前揭持刀猛力揮砍造成之背部刺創併肺
      部、橫隔膜刺創與氣血胸，以及持球棒猛力毆打造成之頭
      部外傷併顱骨骨折與硬膜下出血，係王鳴逸、甲○○個人之
      行為，其等僅需就自己前揭個別之持械攻擊傷害行為負責
      云云。戊○則辯稱並未要求甲○○處理，是甲○○自己糾眾前
      來之個人行為云云，而否認有共同參與上開犯罪計畫之謀
      議。然查：
　　⒈按行為人參與共同之謀議後擬脫離犯罪者，如於著手前對
      其他共同正犯已提供物理上之助力，或強化心理上之犯意
      ，則須在客觀上明確解除前述對其他共同正犯之影響力，
      而切斷與其他共同正犯嗣後遂行犯罪結果之相當因果關係
      者，始得對該犯罪之結果免責，而不論以該罪之共同正犯
      （最高法院刑事100年度台上字第5925號判決要旨參照）
      。
　　⒉經本院勘驗現場監視器畫面結果：（22：08：57）曲○偉蹲
      坐在地後，丙○○持刀朝曲○偉手臂部位由上往下揮砍一下
      ，丙○○因重心不穩跌坐在地，曲○偉遭丙○○持刀揮砍後，
      有舉起左手阻擋之舉動。（22：08：58）「阿勇」持球棒
      揮擊曲○偉手臂部位一下，曲○偉有舉起左手阻擋之舉動。
      （畫面時間22：08：59）曲○偉頭部右轉、身體貼近地面
      並舉起左手阻擋，遭丁○○、「阿勇」各持球棒朝手臂及背
      部部位揮擊一下。（畫面時間22：09：00）曲○偉挺身坐
      地後遭「阿勇」持球棒揮擊背部部位一下。（畫面時間22
      ：09：01至22：09：03）王鳴逸持刀具朝曲○偉下背部揮
      砍一下，並以腳踹踢曲○偉身體下背部二下，踢第二下時
      ，踢出鞋子，朝畫面左方跑去撿拾，曲○偉身體呈向右傾
      斜姿態。（畫面時間22：09：04）「阿勇」及丁○○各持球
      棒朝曲○偉身體，「阿勇」先朝腰部，接著丁○○朝頭部各
      揮擊一下，曲○偉身體呈向右傾斜姿態。（畫面時間22：0
      9：05）丁○○及「阿勇」各持球棒朝曲○偉揮擊，丁○○朝背
      部揮擊一下，接著丙○○腳踹曲○偉下肢部位一下，「阿勇
      」朝背部揮擊一下。（畫面時間22：09：06）甲○○手持球
      棒自畫面左方出現。（畫面時間22：09：07）曲○偉挺身
      坐地後遭「阿勇」持球棒揮擊背部一下。（畫面時間22：
      09：08）甲○○持球棒由上而下朝曲○偉頭部揮擊一下，曲○
      偉上半身向左傾倒、左手貼地。（畫面時間22：09：09）
      甲○○持球棒揮擊曲○偉頭部一下，曲○偉倒地。（畫面時間
      22：09：10至22：09：13）甲○○於10、11、12、13秒，持
      球棒揮擊曲○偉頭部各一下，共計四下。（畫面時間22：0
      9：14至22：09：17）甲○○於14、16、17秒持球棒揮擊曲○
      偉背部各一下，共計三下。在曲○偉倒地不動後，除甲○○
      外，王鳴逸、丁○○、丙○○、「阿勇」等人陸續離開畫面。
      （畫面時間22：09：22）甲○○消失於畫面右方。曲○偉倒
      地，至影片結束均未再起身（見本院卷㈠第298至300、305
      至318頁）。
　　⒊依上開勘驗結果，可知前揭對曲○偉圍毆攻擊時，丙○○、丁○○始終在場，則王鳴逸前揭持刀猛力揮砍時，結果造成曲
      ○偉深處撕裂傷，依前揭驗傷診斷結果，已經深可見內臟
      ，此時曲○偉已經重創而倒地，甲○○又加入進一步為前揭
      持球棒朝頭部猛力毆打，此等攻擊行為，在在可見就是使
      人生死亡之結果為目的，若真屬王鳴逸、甲○○個人之行為
      ，依上開說明，在場參與圍毆之丙○○、丁○○等人，自應有
      積極阻止之行為，以阻斷死亡結果發生才是，怎會任令王
      鳴逸、甲○○持續為之。再者，王鳴逸前揭持刀具朝曲○偉
      身體下背部揮砍一下後，已深可見臟器，曲○偉受此重創
      已經身體呈向右傾斜姿態，此時曲○偉傷勢極為嚴重，在
      場之丙○○、丁○○顯然都明知此等傷勢足以致死，何以丁○○
      仍有如前述加入持球棒朝曲○偉身體揮打，接著又朝頭部
      揮擊，曲○偉身體呈向右傾斜姿態後，丁○○又持球棒朝曲○
      偉背部揮擊，而丙○○又加入以腳踹曲○偉下肢部位等積極
      侵害行為舉措。更遑論曲○偉遭圍攻重創倒地，已經明顯
      可見死亡之危害結果，丙○○、丁○○也無任何積極協助救治
      行為，以防止死亡結果發生，反而是逕自離去現場。綜上
      客觀情事，在在可見本件係在合同意思範圍內，各自分擔
      犯罪行為之一部，並相互利用他人行為，以達到糾眾持械
      猛力攻擊以與對方輸贏之犯罪計畫目的，丙○○、丁○○並無
      任何切斷其他共同正犯遂行犯罪結果之積極行為，按上說
      明，其等仍應就圍毆攻擊曲○偉致生死亡結果之行為，負
      共犯之責。　
　　⒋依甲○○於原審審理時所述：（你之前曾於105年7月22日偵
      訊中稱，是戊○找你到現場，因為當時你在海邊，戊○說李
      ○祖要找他弟弟葉○榮的麻煩就要你們幫忙，陪他們一起過
      去，是否正確？）是等語（見原審卷㈠第162頁反面），即
      已表明本件係因戊○表弟葉○榮與李○祖之糾紛，戊○要甲○○
      幫忙，甲○○當天才會一起陪同戊○一起前來處理該糾紛等
      情明確。參以甲○○、丙○○、丁○○、王鳴逸、「阿勇」等人
      均與葉○榮無任何交情，與李○祖間又無利害糾葛，若非因
      戊○要求甲○○幫忙，其等豈會在當天攜械驅車前來，無端
      介入葉○榮與李○祖之糾紛，也正因此之故，戊○才會暫停
      度假，一起搭車前來。故戊○辯稱本件是甲○○自己要找人
      協助處理該糾紛云云，顯然悖於實情，委無足取。是以本
      件甲○○糾眾持械前來處理糾紛之起因係源於戊○，且甲○○
      當時與戊○一同在新北市萬里區度假，之後又一同搭車返
      回桃園市與葉○榮會合，而在搭車途中，甲○○有前揭撥打
      電話與丁○○聯繫，並要其駕車載人前來會合處理糾紛，則
      此過程中始終在場之戊○，豈能諉稱毫無所悉。更遑論丙○○當天是持刀，甲○○是持鋁棒上車，與葉○榮會合時，葉○
      榮也有攜帶甩棍，在丁○○駕車前來會合時，車上之人也有
      攜帶前述器械。則始終在場之戊○，怎能諉稱不知有看見
      此等攜帶而來之器械。是以在兩車人馬會合後，對此等糾
      眾持械與對方輸贏之犯罪舉措，已經甚為顯然，依葉○榮
      於原審少年法庭時之陳述：（上車後有沒有問戊○，這麼
      多人要去哪裡？）上車後表姊戊○就叫伊打電話給李○祖，
      叫他下來好好跟伊講清楚等語（見105年度少連偵字第160
      號卷第215頁反面），若非戊○就此糾眾持械與對方輸贏之
      犯罪計畫有共同參與之意思，何以戊○仍會執意要葉○榮約
      李○祖出來會面。更遑論在確認葉○榮與李○祖約好會面地
      點後，戊○對此顯然之犯罪行止毫不避諱，仍然一起搭乘
      車輛前往現場，在抵達會面地點後，其雖然未一起下車，
      但在車內也可以看見兩車邀集而來之人馬，是立即持械朝
      李○祖等4人衝過去，此等集眾人之力持械猛力攻擊要與對
      方輸贏，極可能造成死亡之結果，戊○卻對此未為任何積
      極防止死亡結果發生之舉，反而是在圍毆攻擊後，一起搭
      乘車輛離去。綜上各情，戊○不僅是本件要甲○○為之糾眾
      攜械與對方輸贏犯罪計畫之始作俑者，也正因為其有就此
      共同參與犯罪之意思，所以在甲○○糾眾持械到場與葉○榮
      會合後，其仍要葉○榮邀約李○祖出來會面，藉以實現糾眾
      持械與對方輸贏之犯罪計畫，且在整個犯罪過程中，戊○
      始終在場見聞，對此可能造成死亡之危害結果，也無任何
      積極防果行為，是戊○否認有參與上開犯罪計畫之謀議而
      否認應負共犯之責云云，顯不可採。
　　㈤按刑法上殺人罪與傷害罪之區別，應視加害人有無殺意以
      為斷。被害人所受傷害程度，固不能據為認定有無殺意之
      唯一標準，但加害人下手情形如何，於審究犯意方面，仍
      不失為重要參考資料，自應審酌當時情況，視其有無持兇
      器、兇器種類、下手輕重及加害部位等以為判斷之參考。
      據此，行為人於行為當時，主觀上是否有殺人之故意，除
      應斟酌其使用之兇器種類、攻擊之部位、行為時之態度表
      示外，尚應深入觀察行為人與被害人之關係、衝突之起因
      、行為當時所受之剌激、下手力量之輕重，被害人受傷之
      情形及行為事後之態度等各項因素綜合予以研析。復按行
      為人對於構成犯罪之事實，預見其發生而其發生並不違背
      其本意者，以故意論，刑法第13條第2 項定有明文，此即
      間接故意，以行為人預見其行為，有發生犯罪事實之可能
      ，雖無必生之確信，但間接容認其結果之發生之謂。本件
      有如前述糾眾攜帶球棍、刀械前來與對方輸贏之犯罪計畫
      ，已如前述，且所使用之器械，屬質地堅硬之鈍、銳器，
      為足以對人之生命產生威脅之兇器，參與該等犯罪計畫謀
      議之甲○○、丙○○、戊○、丁○○、王鳴逸、「阿勇」等人均
      為智識正常之成年人，有相當社會經歷，當可預見集眾人
      之力，分持上開器械朝人體毆打、揮砍，因被害人被眾人
      包圍，難以脫逃，故遭眾人合力在密集時間內以球棍、刀
      具等器械猛力攻擊相加，極可能傷及身體重要器官導致死
      亡之結果，仍然執意為之。本件在包圍曲○偉後，實際下
      車實施之甲○○、丙○○、丁○○、王鳴逸、「阿勇」等人，在
      短短20秒內，即合力為如前述之圍毆攻擊行為，且以王鳴
      逸前揭持刀猛力揮砍，結果造成曲○偉深處撕裂傷，已經
      深可見內臟，以及甲○○為前揭持球棒朝頭部猛力毆打，丙○○前揭持刀朝曲○偉手臂部位由上往下揮砍一下，丙○○甚
      至因重心不穩跌坐在地，可見下手力道之猛烈，與本件糾
      眾持械猛力攻擊以與對方輸贏之犯罪計畫相符，在曲○偉
      遭此重創後，丙○○、丁○○又有如前述進一步參與之侵害舉
      措，甚至曲○偉倒地不起後，參與該等犯罪計畫謀議之人
      ，均逕自離去未為任何救助舉措，可見其等對於實施該犯
      罪計畫後，造成曲○偉發生死亡之結果，也有所容認而不
      違背其等本意。按上說明，甲○○、丙○○、戊○、丁○○、王
      鳴逸、「阿勇」等人，有共同殺害曲○偉之不確定故意犯
      意聯絡與行為分擔，至為明確。是甲○○、丙○○、丁○○以前
      詞辯稱其等僅有教訓之傷害犯意云云，顯然與上開客觀實
      情不符，委無足取。
　　㈥綜上事證，甲○○、丙○○、戊○、丁○○前揭否認犯罪之辯解，
      俱不足採，其等共同殺人之犯罪事實已經證明，應依法論
      科。
三、查，甲○○、丙○○、戊○、丁○○前揭行為時，均為成年人，而
    曲○偉係14歲之少年，有各該年籍資料可按。甲○○、丙○○、
    戊○、丁○○前揭行為時，既然知悉是在處理戊○表弟之糾紛，
    則對於與對方輸贏犯罪計畫所攻擊之對象，極可能是未滿18
    歲之少年，自有所預見，何況本件實際圍擊之曲○偉，當時
    僅14歲，身高157公分，明顯一望即知是未滿18歲之少年，
    其等仍按原定計畫實施犯罪，在在可見對於攻擊對象是少年
    ，也有所意欲及容認。故核甲○○、丙○○、戊○、丁○○上開所
    為，均係犯兒童及少年福利與權益保障法第112條第1項前段
    、刑法第271條第1項之成年人故意對少年犯殺人罪。甲○○、
    丙○○、戊○、丁○○、王鳴逸、「阿勇」等人就上開殺人行為
    ，有犯意聯絡及行為分擔，為共同正犯。前揭在密集之時、
    地，接續對曲○偉之圍毆攻擊行為，係基於單一殺人之不確
    定故意接續所為，僅論以接續犯之一罪。甲○○、丙○○、戊○
    、丁○○上開犯行，應依兒童及少年福利與權益保障法第112
    條第1項前段規定，就法定本刑中有期徒刑部分加重其刑，
    死刑、無期徒刑部分，依刑法第65條第1項之規定，不得加
    重。檢察官起訴時，曲○偉尚未死亡，在死亡結果發生後，
    檢察官以106年度少連偵字第102號就本件同一事實移送併辦
    ，並補充起訴法條為殺人罪，本院就此自應併予審究。檢察
    官起訴書認為葉○榮係共犯，惟就甲○○、丙○○、戊○、丁○○、
    王鳴逸、「阿勇」等人間糾眾持械要猛力攻擊對方以輸贏之
    犯罪計畫，依卷內事證，難認葉○榮有何共同參與謀議，且
    本件行為時，葉○榮也僅有對糾紛對象李○祖為追擊之行為，
    並未參與對曲○偉之圍毆攻擊行為，已據認定如前述，自難
    認有何共犯之意。是檢察官此部分之事實認定，尚有未合，
    此部分自無兒童及少年福利與權益保障法第112條第1項前段
    與少年共犯之刑總加重事由。至於檢察官認上開所為係基於
    殺人之直接故意，然本院衡酌甲○○、丙○○、戊○、丁○○、王
    鳴逸、「阿勇」等人，究非本件糾葛之直接利害關係人，且
    與曲○偉素不相識，難認有直接之殺人故意，按前所述，應
    認係基於不確定故意，較合於實情，均附此說明。
四、原審認為甲○○、丙○○、丁○○事證明確，據以論罪科刑，固非
    無見。然原審未就上情剖析，查明戊○有共同參與前揭糾眾
    持械猛力攻擊以與對方輸贏之犯罪計畫，即採信戊○之辯解
    ，以其並未參與持械攻擊為由，認其並非本件共犯而為無罪
    判決，此部分事實認定有所不當。又本件糾眾持械猛力攻擊
    以與對方輸贏之犯罪計畫，參與謀議之人本即得預見有生死
    亡之結果，而實際下手實施之人，也確實按該計畫猛力攻擊
    對方，則參與謀議之甲○○、丙○○、戊○、丁○○、王鳴逸、「
    阿勇」等人，就前揭對曲○偉圍毆攻擊行為所致死亡結果，
    應負共同殺人罪正犯之責，原審卻僅對持球棒重擊曲○偉之
    甲○○論以殺人罪，其餘在場實施之丙○○、丁○○，則論以傷害
    致人於死罪，此部分事實認定及法律適用亦有未合。本件實
    施犯罪計畫所欲攻擊之對象，本即可預見有未滿18歲少年之
    可能，而實際圍擊之曲○偉僅14歲，參與之人仍按該計畫實
    施，可見對此加重事由有認知及意欲，原審卻認為本件並無
    兒童及少年福利與權益保障法第112條第1項前段對少年犯罪
    之分則加重事由，亦有不當。是原審有如前述事實認定及法
    律適用不當之處，檢察官上訴意旨指謫及此，為有理由，應
    予撤銷改判。至於甲○○上訴意旨，辯稱其僅構成傷害致死罪
    云云，丙○○上訴意旨，辯稱其僅構成傷害罪云云，丁○○上訴
    意旨，辯稱其僅構成傷害致死罪，原審就此量刑過重云云，
    則均無理由。
五、量刑審酌：本件所犯殺人罪，法定刑為死刑、無期徒刑或10
    年以上有期徒刑，又有如前述對少年犯罪之加重事由（死刑
    、無期徒刑部分不得加重），自應嚴加問責。但念及本件並
    非出於直接殺人故意，且本件行為時甲○○20歲、丙○○27歲、
    戊○22歲、丁○○23歲，當係逞一時血氣為幫人出頭，以致思
    慮未周而犯，本院綜合上情，認為尚屬青壯之甲○○、丙○○、
    戊○、丁○○等人，仍有復歸社會之可能性，故擇法定刑為有
    期徒刑，以為本件量刑之裁量基準。併審酌甲○○、丙○○、戊○、丁○○等人，係為了幫人出頭而犯，與曲○偉無何深仇大恨
    之犯罪動機，前揭共同圍毆手無寸鐵之曲○偉，手段惡劣，
    王鳴逸前揭持刀猛力刺擊後已深可見臟器，丙○○、丁○○仍加
    入持續攻擊，甲○○甚至持球棍朝頭部猛擊，手段兇殘，戊○
    則係共謀本件犯罪計畫之起頭，甚至在確認糾集而來之人均
    已經持械到場，明顯可見持械重擊對方有發生死亡危害結果
    ，仍執意要葉○榮約對方見面，以實施本件犯罪計畫，且在
    圍毆過程中始終在場等犯罪參與程度，又曲○偉受創甚鉅，
    以致到院前即呈現呼吸心跳停止狀態，雖經醫師救治，也僅
    係恢復生命跡象，但仍呈現腦死重度呼迷，延遲死亡結果之
    發生，曲○偉所受痛苦巨大，不難想像，因此照顧之家屬，
    所造成負擔、精神上之痛苦及遺憾，實永難抹滅，本件犯罪
    所生之危害甚鉅，且於本院審理時，甲○○、丙○○、戊○、丁○○仍否認共同殺人犯罪，而甲○○前於本院行準備程序期間，
    第1次準備期日無故未到庭，第2次準備期日則是無故遲到，
    又辯稱因生病發燒，本院命其補具診斷證明，並未遵期陳報
    ，之後即無故不到庭，丁○○前經原審具保並限制住居後，於
    本院審理期間即逕自出國未到庭，以及於原審審理時，甲○○
    、丙○○僅各給付新臺幣（下同）6萬元，丁○○僅給付3萬元之
    喪葬費，之後即未再積極與被害人家屬協調賠償等犯罪後態
    度，兼衡被害人家屬於本院審理時所陳：他們的行為沒有辦
    法真的原諒，請求重判之意見（見本院卷㈡第119頁）等一切
    情狀，分別量處如主文第2至5項所示之刑。扣案之西瓜刀為
    甲○○所有，且係王鳴逸持以砍殺曲○偉後放置丁○○車內，最
    終係因甲○○之供述，才自丁○○處起出，業據甲○○、丁○○陳述
    在卷（見105年度少連偵160卷第19至20頁，105年度偵字第1
    8349卷第30頁），並有如前述鑑定報告可按，爰依刑法第38
    條第2項前段之規定，在甲○○所犯之罪項下宣告沒收。其餘
    扣案丙○○所有之西瓜刀、鋁棒，並無證據可認係本件犯罪所
    用之物，另甲○○所持用之鋁棒，丙○○所持用之刀，丁○○所用
    之木製球棒，「阿勇」所持用之球棒，因均未扣案，且甲○○
    、丙○○、丁○○均供稱案發後已遺失或丟棄，可見已然滅失而
    不存在，爰不為宣告沒收，附此說明。
六、本件甲○○、丁○○經合法傳喚，於審理期日，無正當理由而未
    到庭，爰不其等陳述，逕為一造辯論判決。　　　　
據上論斷，應依刑事訴訟法第371條、第369條第1項前段、第364
條、第299條第1項前段，判決如主文。
本案經檢察官李韋誠提起公訴，檢察官王文咨移送併辦，檢察官
崔秉君提起上訴，檢察官許祥珍到庭執行職務。
中　　華　　民　　國　　109 　年　　11　　月　　25　　日
                  刑事第十四庭  審判長法　官  黃斯偉
                                      法　官  黎惠萍
                                      法　官  許泰誠
以上正本證明與原本無異。
如不服本判決，應於收受送達後20日內向本院提出上訴書狀，其
未敘述上訴之理由者並得於提起上訴後20日內向本院補提理由書
（均須按他造當事人之人數附繕本）「切勿逕送上級法院」。
                                      書記官  朱子勻
中　　華　　民　　國　　109 　年　　11　　月　　30　　日
附錄：本案論罪科刑法條全文 
中華民國刑法第271條
（普通殺人罪）
殺人者，處死刑、無期徒刑或10年以上有期徒刑。
前項之未遂犯罰之。
預備犯第1項之罪者，處2年以下有期徒刑。
　　　
兒童及少年福利與權益保障法第112條
成年人教唆、幫助或利用兒童及少年犯罪或與之共同實施犯罪或
故意對其犯罪者，加重其刑至二分之一。但各該罪就被害人係兒
童及少年已定有特別處罰規定者，從其規定。
對於兒童及少年犯罪者，主管機關得獨立告訴。